臺灣高等法院高雄分院刑事判決
111年度上訴字第737號
上  訴  人  
即  被  告  陳政豪



上列上訴人因詐欺等案件，不服臺灣屏東地方法院111年度訴字
第50號中華民國111年6月30日第一審判決（起訴案號：臺灣屏東
地方法院檢察署110年度少連偵字第77號）關於量刑部分，提起
上訴，本院判決如下：
    主  文
上訴駁回。
    理  由
一、程序事項：
　㈠刑事訴訟法第348條第3項規定：「上訴得明示僅就判決之刑
    、沒收或保安處分一部為之」，其立法理由指出：「為尊重
    當事人設定攻防之範圍，並減輕上訴審審理之負擔，容許上
    訴權人僅針對刑、沒收或保安處分一部提起上訴，其未表明
    上訴之認定犯罪事實部分，則不在第二審之審判範圍。如為
    數罪併罰之案件，亦得僅針對各罪之刑、沒收、保安處分或
    對併罰所定之應執行刑、沒收、保安處分，提起上訴，其效
    力不及於原審所認定之各犯罪事實，此部分犯罪事實不在上
    訴審審查範圍」。是科刑事項已可不隨同其犯罪事實而單獨
    成為上訴之標的，且上訴人明示僅就科刑事項上訴時，第二
    審法院即不再就原審法院所認定之犯罪事實為審查，而應以
    原審法院所認定之犯罪事實，作為論認原審量刑妥適與否的
    判斷基礎。　
　㈡本件上訴人即被告乙○○（下稱被告）經本院合法傳喚未於審
    判期日到庭，然其於本院行準備程序時已明示係針對原判決
    量刑部分上訴（見本院卷第60頁），依據前述說明，本院僅
    就原審判決關於量刑即宣告刑妥適與否進行審理，至於原審
    判決其他部分，則非本院審查範圍。
二、本案據以審查量刑妥適與否之原審所認定之犯罪事實、所犯
    罪名、宣告刑：
  ㈠原審認定之犯罪事實：
　　被告於民國110年12月2日7時許，基於參與犯罪組織之犯意
    ，加入由真實姓名年籍不詳，通訊軟體Telegram暱稱「春福
    」、「張學友」、「吉祥興旺」所組成之3人以上、以實施
    詐術詐取被害人財物為手段、具有持續性及牟利性之結構性
    詐欺集團組織（下稱本案詐欺集團，少年林○仁《94年4月間
    生，真實姓名年籍均詳卷》於110年12月1日21時3分許為警查
    獲後，已脫離本案詐欺集團），並擔任收水工作，負責收取
    車手林○仁交付之物，再繳回給詐欺集團。被告與本案詐欺
    集團其他成員，意圖為自己不法所有，基於3人以上共同冒
    用公務員名義詐欺取財之犯意聯絡，先由詐欺集團成員於附
    表所示時間，以附表所示之詐欺方式，分別詐欺如附表所示
    之人，致渠等分別依指示於附表所示時間，交付附表所示之
    物予林○仁，詐欺集團之成員旋即以扣案行動電話，指示被
    告駕駛自用小客車，至屏東縣潮州鎮三德路某處收取林○仁
    交付之物。因林○仁於附表所示之人交付附表所示之物前即
    遭警查獲，遂配合員警依詐欺集團成員指示，於110年12月2
    日14時許，在屏東縣潮州鎮三德路段，佯裝交付附表所示之
    物予前來「收水」之被告，員警旋上前逮捕被告而未遂。
  ㈡所犯罪名：　
　⒈核被告就附表編號1部分所為，係犯組織犯罪防制條例第3條
    第1項後段之參與犯罪組織罪、刑法第339條之4第2項、第1
    項第1款、第2款之3人以上共同冒用公務員名義詐欺取財未
    遂罪；就附表編號2部分所為，係犯刑法第339條之4第2項、
    第1項第1款、第2款之3人以上共同冒用公務員名義詐欺取財
    未遂罪。
　⒉附表編號1所示行為係被告之首次加重詐欺未遂犯行，且被告
    之參與犯罪組織犯行，與首次3人以上共同冒用公務員名義
    詐欺取財未遂犯行，雖實行之時、地在自然意義上非完全一
    致，然二者仍有部分合致，且犯罪目的單一，依一般社會通
    念，應評價為一罪方符合刑罰公平原則，核屬想像競合犯，
    依刑法第55條之規定，應從一重之3人以上共同冒用公務員
    名義詐欺取財未遂罪處斷。
　⒊被告所為如附表所示犯行，各次受侵害之財產權既歸屬不同
    之被害人，應屬犯意各別，行為互殊，均應予分論併罰。
　㈢刑罰加重減輕事由
　⒈兒童及少年福利與權益保障法第112條第1項前段「成年人教
    唆、幫助或利用兒童及少年犯罪或與之共同實施犯罪者，加
    重其刑至2分之1」規定，係以共犯之年齡作為加重刑罰要件
    ，雖不以行為人明知其年齡為必要，但仍須證明該成年人對
    於與之共同實施犯罪者係兒童或少年，而具有「不確定故意
    」，始足當之。本件證人林○仁於110年12月1日21時3分許為
    警查獲後，已脫離共犯關係，卷內復無其他積極證據可證明
    被告於案發時明知或可得而知其他成員是否包含少年，並與
    之共犯或利用乙情，依罪疑唯輕原則，就被告上開犯行，均
    不依兒童及少年福利及權益保障法第112條第1項前段加重其
    刑。
  ⒉被告及所屬本案詐欺集團其他成員已著手於3人以上共同冒用
    公務員名義詐欺取財未遂犯行之實行，然未得逞，為未遂犯
    ，爰依刑法第25條第2項之規定減輕其刑。
  ⒊被告就附表編號1參與組織犯罪部分，於偵審中自白，應依組
    織犯罪防制條條例第8條第1項後段規定減輕其刑，併於量刑
    時為審酌。
　⒋關於刑法第59條酌減
　　按犯罪之情狀顯可憫恕，認科以最低度刑仍嫌過重者，得酌
    量減輕其刑，刑法第59條固有明定。惟此酌量減輕其刑，必
    須犯罪另有特殊之原因與環境，在客觀上足以引起一般同情
    ，縱宣告法定最低度刑，猶嫌過重者，始有其適用。本件被
    告參與詐欺集團擔任收水工作，並參與實行3人以上共同冒
    用公務員名義詐欺取財未遂犯行，無視於國家法令之規範，
    且並無任何不得已之情由，依被告犯罪情狀，並無客觀上足
    以引起一般人之同情顯可憫恕，而宣告法定最低刑度仍嫌過
    重之情，被告原審之辯護人請求依刑法第59條規定酌減其刑
    （原審卷第336頁）尚非有據。
三、原審之宣告刑：　　
  ㈠宣告刑部分：
　　審酌被告正值青年，無視詐欺集團對社會危害，為賺取不法
    利益，擔任「收水工作」之角色，分擔行為有造成告訴人及
    被害人受有財產上損害之危險，同時破壞社會治安與金融秩
    序，重創人與人間之信任基礎，所生危害非輕，惟念被告犯
    後坦承犯行（含加入詐騙集團之組織犯行），被告前無論罪
    科刑紀錄（見卷附臺灣高等法院被告前案紀錄表），兼衡被
    告自陳為高職畢業之智識程度，現無業、仍再找工作，未婚
    、無子女之生活經濟狀況（原審卷第335頁）等一切情狀，
    就其所犯分別量處如附表「主文欄」編號1、2所示有期徒刑
    8月、10月。
  ㈡關於不予宣告緩刑之說明：
　　如前所述，被告前雖無論罪科刑紀錄，然被告另案因詐欺等
    案件，經臺灣臺北地方檢察署檢察官以110年度偵字第36602
    號提起公訴，現經臺灣臺北地方法院以111年度審訴字第553
    號案件審理中，審酌上情，認並無暫不執行被告刑罰為適當
    之情事，自不宜為緩刑之宣告。被告原審辯護人請求給予緩
    刑宣告等語（原審卷第336頁），不應准許，併此敘明。
　㈢關於不定應執行刑之說明：
　　關於數罪併罰之案件，如能俟被告所犯數罪全部確定後，於
    執行時，始由該案犯罪事實最後判決之法院所對應之檢察署
    檢察官，聲請該法院裁定之，無庸於每一個案判決時定其應
    執行刑，則依此所為之定刑，不但能保障被告（受刑人）之
    聽審權，符合正當法律程序，更可提升刑罰之可預測性，減
    少不必要之重複裁判，避免違反一事不再理原則情事之發生
    （最高法院110年度台抗大字第489號裁定意旨參照）。本件
    被告因另案經檢察官起訴、現於其他法院審理中尚未確定，
    業如前述，而上開案件與被告所犯本案數罪，有可合併定執
    行刑之可能，揆諸前開說明，俟被告所犯數罪全部確定後，
    由檢察官聲請裁定為宜，爰不予定應執行刑。 
四、被告上訴意旨略以：被告行為僅止於未遂，且已坦承犯行，
    復無前科，亦尚未取得報酬，亦未依刑法第59條酌減，復未
    予以宣告緩刑，量刑顯然過重云云。
五、本院之判斷：㈠刑法第339條之4加重詐欺罪之法定刑為「1年
    以上7年以下有期徒刑，得併科1百萬元以下罰金」；組織犯
    罪防制條例第3條第1項後段之參與者之法定刑為「6月以上5
    年以下有期徒刑，得併科新臺幣1千萬元以下罰金。」。縱
    減輕其刑至2分之1，有期徒刑之量刑部分，較重之加重詐欺
    未遂部分所得裁量之幅度為「有期徒刑6月以上，3年6月以
    下。㈡原審於量刑時已敘明被告行為僅止於未遂，而裁量減
    輕，並就犯後坦承犯行部分，為被告有利之採認，附表編號
    1想像競合犯部分，基於充分評價之原則，應為全部評價，
    則原判決因而量處有期徒刑8月、10月，並無過重之情形。㈢
    如前所述，原判決已具體說明被告犯罪並無特殊之原因與環
    境，而在客觀上足以引起一般同情，無刑法第59條酌減之事
    由，所為說明於法並無不合。㈣被告尚有詐欺等案件另案審
    理中，亦已如前述，原判決據以認定不宜宣告緩刑，於法亦
    無不合。綜上所述，原審之量刑並無不當，被告上訴意旨，
    仍執前詞指摘原判決量刑不當，為無理由，應予駁回。
六、被告經本院合法傳喚無正當理由未到庭，爰不待其到庭由檢
    察官一造辯論而為判決。　
據上論結，應依刑事訴訟法第368條、第371條，判決如主文。
本案經檢察官莊承頻提起公訴，檢察官許怡萍到庭執行職務。
中　　華　　民　　國　　111 　年　　10　　月　　6 　　日
                  刑事第四庭    審判長法  官　黃建榮　　
                                      法  官  陳君杰
                                      法  官  李嘉興
以上正本證明與原本無異。
如不服本判決應於收受本判決後20日內向本院提出上訴書狀，其
未敘述上訴理由者，並得於提起上訴後20日內向本院補提理由書
狀（均須按他造當事人之人數附繕本）「切勿逕送上級法院」。
中　　華　　民　　國　　111 　年　　10　　月　　6 　　日
　　　　　　　　　　　　　　　　　　　書記官  賴梅琴
附錄本判決論罪科刑法條：　　　　　　　　　　　　　　　　
刑法第339條之4
犯第339條詐欺罪而有下列情形之一者，處1年以上7年以下有期
徒刑，得併科1百萬元以下罰金：
一、冒用政府機關或公務員名義犯之。
二、三人以上共同犯之。
三、以廣播電視、電子通訊、網際網路或其他媒體等傳播工具，
    對公眾散布而犯之。　　
組織犯罪防制條例第3條第1項
發起、主持、操縱或指揮犯罪組織者，處3年以上10年以下有期徒刑，得併科新臺幣1億元以下罰金；參與者，處6月以上5年以下有期徒刑，得併科新臺幣1千萬元以下罰金。但參與情節輕微者，得減輕或免除其刑。　　　　　　　　　　　　　　　　　附表：
編號 告訴人/被害人 交付時間 交付地點 交付物品 詐欺方式 主文欄 備註 1 丙○○ 110年12月2日11時許 屏東縣○○市○○路00號「OK便利超商屏東棒球店」前 中華郵政、國泰世華銀行及臺灣銀行金融卡各一枚 本案詐欺集團成員於110年12月2日9時許前之同日某時許（起訴書記載為某時許，應予更正），撥打電話予丙○○，冒以「陳文忠警官」及「張介欽主任檢察官」等公務員之名義，向丙○○佯稱因其涉嫌洗錢及販毒案件，需交付金融卡予指定專員監管云云，致丙○○陷於錯誤，依指示於左列時間，在左列地點，交付左列物品予林○仁。 乙○○犯三人以上共同冒用公務員名義詐欺取財未遂罪，處有期徒刑捌月。 即起訴書附表一。 2 甲○○ 110年12月2日13時許 甲○○位在屏東縣○○鎮○○路00號3樓之4住處旁之巷子花盆下 假鈔30萬元 本案詐欺集團成員於110年12月2日9時30分許，撥打電話予甲○○，冒以「林明正隊長」、「張清雲檢察官」等公務員之名義，向甲○○佯稱因涉案需協助檢警辦案並交付30萬元云云，惟甲○○前已發現受騙並報警處理，故未陷於錯誤，乃佯裝答應，於左列時間，在左列地點，交付左列物品予林○仁。 乙○○犯三人以上共同冒用公務員名義詐欺取財未遂罪，處有期徒刑拾月。 即起訴書附表二。